【裁判字號】    89,訴,45
【裁判日期】    890504
【裁判案由】    偽造文書等
【裁判全文】
臺灣士林地方法院刑事判決                            八十九年度訴字第四五號
    公  訴  人  臺灣士林地方法院檢察署檢察官
    被      告  己○○
右列被告因詐欺案件，經檢察官提起公訴（八十八年度偵字第九五六六號），本院判
決如左：
    主  文
己○○連續意圖為自己不法之所有，以詐術使人將本人之物交付，處有期徒刑壹年，
緩刑年。
    事  實
一己○○自民國八十六年二月十日至八十八年十月十日止，在臺北市○○區○○街五
  四巷三八號二樓，召集會員三十二人（不含會首）成立民間互助會，採內標制，每
  期會款新臺幣（以下同）二萬元，底標二千元，自任為會首，互助會第一次僅收取
  會首錢，自第二次始行開標。因互助會存續期間，部分死會會員未繼續繳納死會款
  ，己○○自八十八年初起，開始無力付清會款予得標之會員，遂一方面向會員丙○
  借標，一方面基於意圖為自己不法所有概括犯意聯絡，於附表各編號所示時間，以
  附表各編號所示之金額，連續偽填競標利息於標單上（標單於開標後均丟棄而不復
  存在），於開標時持前開偽造標單參與競標而得標，再以口頭向活會會員庚○○、
  戊○○、甲○○、乙○○、張錦松、張玉萍偽稱某會員得標，使前開不知情之活會
  會員均陷於錯誤，而如數遵期交付會款予己○○，共計詐取會款至少二十八萬六千
  三百元（詳細冒標日期、標息、詐得會款參見附表二）。迄八十八年七月十日，己○○未開標即宣布倒會，經活會會員核對發現尚有超過四人自稱為活會，始知受騙
  。
二案經被害人庚○○訴請臺灣士林地方法院檢察署檢察官偵查起訴。
    理  由
一訊據被告己○○固不否認有召集右揭互助會，自任會首，嗣八十八年七月間未開標
  即宣布倒會之事實，惟矢口否認有何詐欺之情事，辯稱：因部分死會會員未繳納死
  會款，或部分會員嗣後拒絕繼續跟會，伊無力墊付，故向丙○借標三會、向甲○○
  借標一會，而張錦松拒絕繼續跟會後，伊以張錦松名義於八十八年六月標會，戊○○是死會，倒會時應只有四個活會，伊並無冒標之情事。惟查：(一)右揭事實，業據
  告訴人庚○○指訴無訛，並有互助會會單在卷可稽。該互助會於八十八年七月間未
  開標即宣布倒會，本應賸餘四名活會會員，惟倒會時告訴人庚○○尚有二個活會（
  會單編號二一、二二），戊○○有一個活會（會單編號二七），沈燢以其子甲○○
  、乙○○之名義各跟一會，二會均係活會（會單編號十六、十禮），張錦松以自己
  、其子張國基、其女張玉萍名義各跟一會，其中張錦松、張玉萍均係活會（會單編
  號十、十三，其中編號十三原載黃美樺已改為張玉萍），共計倒會時尚有七名活會
  會員，此據告訴人庚○○指訴（參見偵查卷宗第五四頁背面）、證人戊○○（參見
  偵查卷宗第三八頁背面）、沈燢（參見偵查卷宗第三九頁）、張錦松（參見偵查卷
  宗第三八頁背面、本院八十九年三月三十日訊問筆錄）結證屬實。(二)被告雖於本院
  訊問時辯稱：戊○○為死會，標到後，伊只給戊○○十幾萬元云云（參見本院八十
  九年三月九日訊問筆錄），惟證人戊○○則證稱：伊為活會，嗣八十八年七月倒會
  後被告拿十幾萬元還伊（參見偵查卷宗第三九頁），被告嗣亦翻異前詞，改稱：戊○○繳活會會款繳到八十八年七月等語（參見本院八十八年四月二十日審理筆錄）
  ，足證戊○○確為活會，被告竟稱戊○○為死會，此部分被告顯有冒標之情事。(三)
  又被告雖稱：張錦松有三個會，標到二個會，第二次得標後未拿到會錢云云（參見
  本院八十九年三月九日訊問筆錄），惟張錦松自警局初訊、檢察官偵訊、本院訊問
  時均證稱：伊有二個活會，核與告訴人指訴情節相符，應認張錦松有二個活會無訛
  。另被告前於檢察官偵查時供稱：伊有向張錦松之妻丁○○○借標張國基的會云云
  （參見偵查卷宗第五十頁背面），然訊據證人張國基之父張錦松（參見偵查卷宗第
  五十頁背面）、張國基之母丁○○○（參見偵查卷宗第六十頁背面）於檢察官偵查
  中均堅決否認曾借標予被告，被告嗣於本院訊問時翻異其詞，改稱：張錦松於八十
  八年三、四月間開始不跟會後，同意任由伊處置其活會，伊遂向張錦松借標，於八
  十八年六月間以張錦松之名義標會云云，證人張錦松於本院訊問時先證稱：「我標
  到之後，仍續付另二會活會錢，到八十八年七月倒會後才沒交會錢，被告沒有說過
  要承接我的會」等語（參見本院八十九年三月三十日訊問筆錄），嗣聞被告稱：張
  錦松於八十八年三、四月間開始不跟會云云後，旋改稱：「我續繳到八十八年五月
  止，六月起沒繳會錢」云云，被告聞之即稱：伊好像於六月間用張錦松名義標會，
  然本院再訊之被告：八十八年六月間為何人得標時，被告卻稱不復記憶，顯見證人
  張錦松係基於私誼迴護被告，二人所述內容多有矛盾，不足採信，應認證人張錦松
  最初之證詞較為可採，被告此部分亦有冒標情事甚明。(四)至被告於本院訊問時辯稱
  ：曾向甲○○借標云云，然訊據證人甲○○、乙○○之父沈燢（參見偵查卷宗第三
  九頁）、母李秋月（參見偵查卷宗第五九頁背面）均稱甲○○、乙○○為活會，且
  堅詞否認事前曾借標，被告空言指稱有借標之情事，未提出任何證據以佐其說，不
  足採信，此部分亦有冒標之犯行無訛。(五)又被告二人及告訴人人皆未能提出載明各
  次得標會員以供本院追查，致本院無從確認被告實際冒標之時間、對象、詐得之會
  款等，然該互助會至停會止本應僅有四名活會會員，倒會時卻有七名活會會員，已
  如前述，則被告應有假冒戊○○、張錦松、甲○○名義標會之犯行無訛，依「罪疑
  唯輕」原則，以最有利被告之計算方式計算冒標日期即由倒會之日起向前推算（不
  含倒會當期），是被告因冒標所詐得之款項至少二十八萬六千三百元（計算式詳見
  附表）。至被告積欠活會會員之款項（除冒標外），因屬民事糾紛，與詐欺總金額
  認定方式不同，應分別以觀，併此敘明。事證明確，被告犯行均堪認定，應依法論
  科。
三按民間互助會，除有特別約定外，僅係會首與會員訂立之契約，會員與會員間並無
  法律關係存在，而已得標會員，依據其與會首間之契約，無論何人得標，均有按期
  繳交會款之義務，故會首冒名盜標，其詐欺所得之款，應僅限於未得標會員繳納之
  會款（至民法債編於八十八年四月二十一日修正公布後，就會員與會首、會員與會
  員間之權利義務關係雖略有調整，然於本件修正已成立之犯罪，就被害人及所詐得
  金額之認定不生影響）。核被告所為，犯刑法第三百三十九條第一項詐欺取財罪。
  其先後多次詐欺犯行，時間緊接，方法相同，觸犯犯罪構成要件相同之罪名，顯基
  於概括之犯意為之，為連續犯，爰依刑法第五十六條之規定以一罪論，並加重其刑
  。又被告以一詐欺行為向多位會員詐欺，係以一行為觸犯數罪名，為想像競合犯，
  應依刑法第五十五條之規定，從一重處斷。爰審酌被告無前科紀錄，素行良好，其
  因個人理財不當，竟起意冒標所召互助會會款之犯罪動機，致被害人多年辛苦儲蓄
  所得，一夕間追討無門，所生損害非輕，惟犯罪後已積極償還積欠款項，態度尚佳
  ，及其生活狀況、智識程度等一切情狀，量處如主文所示之刑。查被告前未曾受有
  期徒刑以上刑之宣告，有卷附臺灣高等法院被告全國前案紀錄表可按，經此起訴審
  判，當知所警惕，信無再犯之虞，茲已積極解決債務，倘因罪入獄，反而無法工作
  賺錢清償債務人，本院認所宣告之刑以暫不執行為適當，併諭知緩刑三年，以啟自
  新。
四至公訴意旨雖認：被告多次偽造標單，另犯刑法第二百十六條、第二百十條行使偽
  造文書罪嫌云云。惟查，該標單上僅填載標息，被告口頭告知活會會員得標之人等
  情，業據被告供承綦詳（參見本院八十九年二月二日訊問筆錄），既未載明被冒標
  人之姓名，則該項標單尚未具備文書之形式，不能認為係私文書或準文書（司法院
  七十四年十月十八日廳刑一字第八九三號函參照），然公訴意旨認此部分與前揭
  論罪科刑之詐欺罪間，有方法結果之牽連關係，屬於裁判上一罪，爰不另為無罪之
  諭知。
據上論斷，應依刑事訴訟法第二百九十九條第一項前段，刑法第五十六條、第三百三
十九條第一項、第五十五條、第七十四條第一款，罰金罰鍰提高標準條例第一條前段
，判決如主文。
本案經檢察官徐文豪到庭執行職務。
中        華        民        國    八十九    年    五    月      四    日
                                  臺灣士林地方法院刑事第四庭
                                      法  官  陳  玉  曆
右正本證明與原本無異。
如不服本判決，應於判決送達後十日內，向本院提出上訴狀。
                                      書記官  陳  鳳  嬌
中      華      民      國     八十九    年      五     月    六      日
附錄本案論罪科刑法條全文。
刑法第三百三十九條第一項：
意圖為自己或第三人不法之所有，以詐術使人將本人或第三人之物交付者，處五年以
下有期徒刑、拘役或科或併科一千元以下罰金。
附表：被告詐欺之詳細時間及金額
┌──┬─────┬───┬───┬────┬─────────────┐
│編號│ 得標日期 │被冒用│標  息│受詐欺活│  詐  得  金  額          │
│    │ （民國） │名義人│      │會人數  │（標金─標息）ｘ活會人數  │
│    │          │      │      │（其中劉│（須扣除會首及死會數即停標│
│    │          │      │      │宜宗有二│時應有之活會數加冒標人數）│
│    │          │      │      │會）    │                          │
├──┼─────┼───┼───┼────┼─────────────┤
│ 一 │ 88.04.10 │戊○○│ 6100 │ 六人   │(00000-0000)×7=97300     │
├──┼─────┤張錦松├───┼────┼─────────────┤
│ 二 │ 88.05.10 │甲○○│ 6500 │ 六人   │(00000-0000)×7=94500     │
├──┼─────┤三人  ├───┼────┼─────────────┤
│ 三 │ 88.06.10 │      │ 6500 │ 六人   │(00000-0000)×7=94500     │
├──┴─────┴───┴───┴────┴─────────────┤
│            合計本會詐得金額：新臺幣貳拾捌萬陸仟佰元                │
└───────────────────────────────────┘
（因被告、告訴人皆無法提出載明各次得開標紀錄之詳細記錄，致本院無從確認冒標
時間，惟以較利於被告之認定，自停標前依其冒標次數核算出其冒標時間，並依該次
開標之標息計算詐得金額）


司法院資訊處製作；財團法人民間司法改革基金會備份。
